【裁判字號】    98,簡上,577
【裁判日期】    990526
【裁判案由】    返還房屋等
【裁判全文】
臺灣臺北地方法院民事判決             98年度簡上字第577號
上  訴  人  丙○○
訴訟代理人  曾增銘律師
上  訴  人  戊○○
訴訟代理人  己○○
上  訴  人  乙○○
被 上 訴人  交通部臺灣鐵路管理局
法定代理人  丁○○
訴訟代理人  龔維智律師
複代理人    甲○○
上列當事人間請求返還房屋等事件，上訴人對於中華民國98 年7
月7日本院臺北簡易庭97年度北簡字第34465號第一審判決提起上
訴，本院於99年4月28日言詞辯論終結，判決如下：
    主  文
原判決關於命乙○○、戊○○遷讓返還房屋及按月給付部分暨該
部分訴訟費用之裁判均廢棄。
上開廢棄部分，被上訴人在第一審之訴駁回。
丙○○之上訴駁回。
第一、二審訴訟費用，關於乙○○、戊○○上訴部分，由被上訴
人負擔；關於丙○○上訴部分，由丙○○負擔。
    事實及理由
一、上訴人丙○○經合法通知，未於言詞辯論期日到庭，查無民
    事訴訟法第386條各款所列情事，爰准被上訴人之聲請，由
    其一造辯論而為判決，先予敘明。
二、本件被上訴人起訴主張：
  (一)坐落臺北市○○區○○段2小段第323、319地號土地，被上
    訴人為管理機關，另同小段第290地號土地之管理機關為財
    政部國有財產局，而坐落其上建物均為被上訴人所有，其中
    門牌號碼臺北市○○○路○段11巷14號房屋(下稱系爭14  號
    房屋) 原屬日據時期「台灣鐵道共濟組合」所有，臺灣光復
    後由財團法人臺灣鐵路管理局職工福利委員會(以下簡稱職
    工福利委員會)依臺灣省政府(四六)財產字第16691號令接管
    共濟組合財產，事後職工福利委員會再將其接管之財產移交
    予被上訴人管理，另臺北市○○○路○段23巷4號及八德路2
    段199巷26號房屋(下稱系爭4號、26號房屋)則為被上訴人原
    有財產。上訴人丙○○之被繼承人林榮宗、上訴人乙○○之
    被繼承人周君希、上訴人戊○○之被繼承人廖順陣均係因任
    職被上訴人機關而獲准配住宿舍，原配住人均已自被上訴人
    機關退休，依借貸目的，視為使用業已完畢，使用借貸關係
    即告終了而歸於消滅，現原宿舍借用人皆已死亡，上訴人乙○○仍占有系爭14號房屋使用，上訴人戊○○占有系爭4號
    房屋，上訴人丙○○占有系爭26號房屋，迄今均未返房屋，
    爰依民法第470條第1項、第767條之規定，請求上訴人等返
    還系爭房屋；又上訴人等返還系爭房屋前係無法律上原因而
    受利益致被上訴人受損害，另依民法第179條之規定，請求
    上訴人給付相當於租金之不當得利，即上訴人丙○○、乙○○、戊○○各應按月給付上訴人新台幣(下同)   290元、10
    ,185 元、15,09 5元。並聲明：1.上訴人丙○○應將坐落臺
    北市○○區○○段2小段290地號土地上之建物，即系爭26號
    房屋遷讓返還被上訴人，並自起訴狀繕本送達翌日起至返還
    房屋之日止，按月給付290元。2.上訴人乙○○應將坐落臺
    北市○○區○○段2小段323地號土地上之建物，即系爭14號
    房屋遷讓返還被上訴人，並自起訴狀繕本送達翌日起至返還
    房屋之日止，按月給付10,185元。3.上訴人戊○○應將坐落
    臺北市○○區○○段2小段309地號土地上之建物，即系爭4
    號房屋遷讓返還被上訴人，並自起訴狀繕本送達翌日起至返
    還房屋之日止，按月給付15,095元。
  (二)系爭4號房屋於79年間曾有改建計畫，當時被上訴人係擬將
    房屋拆除，而申請報廢，才於財產登記簿上記載「建拆，79
    .11」文字，但事後因故取消改建計畫，被上訴人亦已於之
    後回復系爭財產價值之記載，且系爭4號房屋確未拆除，仍
    屬被上訴人所有。
  (三)系爭26號房屋為被上訴人所有經管之宿舍，配住與上訴人丙○○先父林榮宗，林榮宗簽立之「臺灣鐵路管理局職工住用
    宿舍保結書」所載借用編號254號宿舍，亦與上訴人丙○○
    目前居住之系爭26號房屋門牌相同，足證林榮宗確有借用被
    上訴人宿舍之事實。
二、上訴人則抗辯：
  (一)系爭26號房屋於日治時代坐落臺北州臺北市○○○段百72番
    地，該地於民國5年轉讓上訴人丙○○之父林榮宗及其兄弟
    共有，後日本政府就該番地分割出第172-1、172-3地號部分
    以拓寬道路並強制徵收，改登記為台灣拓殖株式會社所有，
    系爭26號房屋即坐落於第172-1號土地上，日本政府允由原
    地主保留使用，故系爭26號房屋自日據時代起即屬上訴人丙○○所有，並非中華民國政府接收範圍，被上訴人非系爭26
    號房屋之所有權人，自不得請求返還房屋。
  (二)上訴人乙○○居住系爭14號房屋及土地原屬日據時期「台灣
    鐵道共濟組合」所有，系爭房屋係日據時代鐵路局共濟組合
    自員工薪資中扣繳後興建，房屋產權應歸屬員工所有，其後
    日本戰敗，日本籍住戶回日本後，其在台所居住之房屋及土
    地，均視為被拋棄之物，後由鐵路局本省籍員工自由居住，
    系爭14號房並非經被上訴人配住而占有使用。又上訴人乙○○先父周君希退休日期為63年7月1日，被上訴人於97年7月
    間始請求返還房屋，已逾15年時效期間。
  (三)被上訴人非系爭4號房屋之所有權人，上訴人戊○○亦非被
    上訴人員工，彼此間無宿舍配住關係存在，且上訴人戊○○
    占有系爭4號房屋已逾15年期間，被上訴人請求返還系爭房
    屋之請求權已時效消滅，自不得請求返還系爭房屋。
三、原審為上訴人敗訴之判決，上訴人不服，提起上訴，其上訴
    聲明均為：(一)原判決廢棄；(二)被上訴人於第一審之訴駁
    回。被上訴人則聲明：上訴駁回。
四、本件不爭執事項：
  (一)坐落臺北市○○區○○段2小段第323、319地號土地屬中華
    民國所有，被上訴人為管理機關，另同小段第290地號土地
    亦屬國有，管理機關為財政部國有財產局。
  (二)上訴人乙○○占有使用系爭14號房屋，上訴人戊○○占有使
    用系爭4號房屋，上訴人丙○○占有使用系爭26號房屋。
五、兩造之爭執及論述：
    被上訴人起訴主張系爭4號、14號、26號房屋係伊所有，上
    訴人等之被繼承人因任職關係獲准配住上開房屋，現原借用
    人均已死亡，使用借貸關係消滅，惟上訴人仍占有使用上開
    房屋，伊自得請求上訴人返還，並請求給付相當租金之不當
    得利等語。惟此為上訴人所否認，並以前開情詞置辯，則
    本件所應審究者厥為：(一)被上訴人是否為上開房屋之所有權
    人？(二)被上訴人得否請求上訴人遷讓返還上開房屋？(三)如被
    上訴人得請求上訴人給付相當租金之不當得利，其得請求之
    數額為若干？茲分別論述如下：
  (一)被上訴人是否為系爭4號、14號、26號房屋之所有權人？
  1.按國家機關代表國庫接收敵偽不動產，係基於國家之權力關
    係而為接收，並非依法律行為而取得不動產所有權，依民法
    第758條之反面解釋，既無須登記已能發生取得所有權之效
    力，最高法院83年度台上字第303號判決可資參照。復按國
    有財產撥給各地方政府機關使用者，名義上雖仍為國有，實
    際上即為使用機關行使所有權人之權利，故實務上對於是類
    財產向准由該管理機關起訴，代國家主張所有人之權利，最
    高法院51年台上字第2680號判例可參。
  2.被上訴人主張系爭14號房屋原屬日據時期「台灣鐵道共濟組
    合」所有，臺灣光復後由職工福利委員會依臺灣省政府(四
    六)財產字第16691號令接管共濟組合財產，事後職工福利委
    員會再將其接管之財產移交予被上訴人管理事實，業據提出
    臺灣省政府(四六) 財產字第16691號令、職工福利委員會84
    年12月19日鐵福字第649號函、委託書、共濟組合房屋清冊(
    見原審卷一第240至247頁) 等為證，依臺灣省政府(四六)財
    產字第16691號令內文，記載「．．自應准許各該事業單位
    接管日據時期鐵路、營林、專賣共濟組合財產，似宜依其性
    質交由各該職工福利委員會接收，不必另設其他法人。」等
    語，足認系爭14號房屋原雖屬日據時期鐵道共濟組合所有，
    但台灣光復後，由職工福利委員會依台灣省政府（肆陸）府
    財產字第16691號令，奉令接管共濟組合財產，系爭14號屋
    既遭接收，原存其上之所有權利，已然消滅，職工福利委員
    會再將其接管之共濟組合房屋全部移交予被上訴人管理使用
    ，被上訴人就系爭14號房屋自得主張所有人權利。
  3.被上訴人主張系爭4號、26號房屋屬其所有，提出財產登記
    簿(見原審卷一第250、252頁) 為證，系爭4號、26號房屋係
    未辦保存登記之建物，納稅義務人係被上訴人，稅籍編號各
    為00000000000號、00000000000號，亦有房屋稅籍證明書2
    紙(見原審一第17、23頁) 可稽，另卷附系爭4號、26號房屋
    98 年房屋課稅明細表(見原審二第98、102頁)上明載經歷年
    數為63年，以此推算系爭房屋稅籍開始時間應為35年間，復
    參以上訴人戊○○之父廖順陣嗣於37年12月10日簽立台灣鐵
    路管理局職工住用宿舍保結書，該保結書內並載有：「…具
    保結書人廖順陣茲住用台灣鐵路管理局坐落……宿舍壹幢，
    謹遵守後列住用規則，如有違反願受行政及法律處分…謹具
    保結」，上訴人丙○○之父林榮宗於37年12月25日亦簽立同
    式保結書等情，此有被上訴人所提出之台灣鐵路管理局職工
    住用宿舍保結書及員工宿舍居住情況調查表影本各1份在卷
    可查（見原審卷一第53頁、第54頁）。且廖順陣、林榮宗簽
    立住用宿舍保結書上時，分別任職被上訴人樺山站、台北營
    繕所，所借用宿舍編號分別為237、254號，核與財產登記簿
    上所載借用宿舍編號相同，亦為上訴人戊○○、丙○○所不
    爭執，若系爭4號、26號房屋非被上訴人所有經管之宿舍，
    當時任職被上訴人之員工廖順陣、林榮宗等人又何需向被上
    訴人借用？又上訴人丙○○抗辯其先父為系爭26號房屋之所
    有權人，但何以未辦理房屋稅籍登記，反由被上訴人自35年
    間起即以系爭房屋納稅義務人名義辦理登記，且持續繳納房
    屋稅至今？至其所提出日治時代戶籍謄本、臺北市○○區○○段第290號土地登記謄本、臺北市○○路○段199巷28號建
    物謄本等文件，亦不足證明其為系爭26號房屋之所有權人。
    上訴人丙○○、戊○○雖抗辯林榮宗、廖順陣未簽立住用宿
    舍保結書云云，惟經核與上開事證不符，尚不足採。綜上諸
    情以觀，足認被上訴人為系爭4號、14號、26號房屋之所有
    權人。
  (二)被上訴人得否請求上訴人遷讓返還系爭4號、14號、26號房
    屋？
  1.次按借用人應於契約所定期限屆滿時，返還借用物；未定期
    限者，應於依借貸之目的使用完畢時返還之。但經過相當時
    期，可推定借用人已使用完畢者，貸與人亦得為返還之請求
    ；所有人對於無權占有或侵奪其所有物者，得請求返還之。
    對於妨害其所有權者，得請求除去之。有妨害其所有權之虞
    者，得請求防止之，民法第470條第1項及同法第767條第1項
    分別定有明文。又按因任職關係獲准配住宿舍，其性質為使
    用借貸，目的在使任職者安心盡其職責，是倘借用人喪失其
    與所屬機關之任職關係，當然應認依借貸之目的，已使用完
    畢，配住機關自得請求返還（最高法院91年台上字第1926號
    判例參照）。故公務員於任職期間內獲准配住之宿舍，待其
    退休喪失原任職關係後，即屬使用完畢，使用借貸關係因而
    消滅，配住機關自得請求返還自明。
  2.系爭26號房屋既為被上訴人所有，且供作宿舍之用，而原配
    住人林榮宗已自被上訴人機關退休，復為兩造所不爭執，則
    上開配住人林榮宗與被上訴人間之任職關係，即自退休之日
    起已消滅，揆諸上開說明，系爭房屋之原配住人林榮宗與被
    上訴人間就系爭26號房屋之使用借貸契約，自林榮宗退休時
    起，依使用借貸之目的，已使用完畢，借貸關係即告終止，
    上訴人丙○○既未舉證證明占有使用系爭26號房屋有何法律
    上正當權源，被上訴人本於民法第470條第1項及同法第767
    條第1項規定請求其返還系爭26號房屋，洵屬有據。
  3.按請求權因15年間不行使而消滅，但法律所定期間較短者，
    依其規定，民法第125條定有明文。又不動產所有權之回復
    請求權，應適用民法第125條關於消滅時效之規定，故所有
    人未經登記之不動產，自被他人占有而得請求回復之時起，
    已滿15年尚未請求者，不問占有人之取得時效已否完成，而
    因消滅時效之完成即不得為回復之請求（最高法院40年台上
    字第258號判例意旨參照）。系爭4號、14號房屋既為被上訴
    人所有，且供作宿舍之用，而原配住人廖順陣、周希君分別
    於70年、63年間自被上訴人機關退休，復為兩造所不爭執(
    見原審卷二86、116頁)，使用借貸關係於渠等核准退休之日
    即告終止，被上訴人於使用借貸關係消滅後，即得行使所有
    物返還請求權、借用物返還請求權，消滅時效亦應自此時起
    算，迄被上訴人於97年7月24日提起本件訴訟，已逾前開消
    滅時效15年期間，上訴人乙○○、戊○○為消滅時效之抗辯
    ，即屬可取。是被上訴人本於所有物返還請求權、借用物返
    還請求權請求上訴人戊○○、乙○○分別遷讓返還系爭4號
    、14號房屋，即屬無據。
  (三)如被上訴人得否請求上訴人給付相當租金之不當得利，其得
    請求之數額為若干？
  1.復按「無法律上之原因而受有利益，致他人受有損害者，應
    返還其利益；雖有法律上之原因，而其後已不存在者，亦同
    」，民法第179條定有明文。又按「依不當得利之法則請求
    返還不當得利，以無法律上之原因而受有利益，致他人受有
    損害為要件，故其得請求返還之範圍，應以對方所受之利益
    為度，非以請求人所受損害若干為準，無權占有他人土地，
    可能獲得相當於租金之利益為社會通常之觀念。」（最高法
    院61年台上字第1695判例參照）。上訴人丙○○無權占有系
    爭26號房屋，屬無法律上之原因而占有，被上訴人自得依據
    不當得利之法律關係，請求上訴人丙○○返還所受相當租金
    之不當得利。
  2.再按城市地方房屋之租金，以不超過土地及其建築物申報價
    額年息百分之十為限，土地法第97條第1項定有明文。又按
    關於相當於租金之利益之計算標準，應參酌土地法第105 條
    、第97條第1項之規定，予以計算較為客觀公允（最高法院
    81年度台上字第339號判例意旨參照）。經查，系爭26號房
    屋座落之臺北中山區○○段第290號土地之管理機關為財政
    部國有財產局，已如上述，則計算系爭26號房屋相當於租金
    之利益即不應計入土地部分價額。本院審酌系爭26號房屋坐
    落之位置、工商業繁榮之程度，上訴人丙○○利用系爭房屋
    之經濟價值及所受利益等項，認被上訴人主張按系爭26號房
    屋現值69,700元之年息5%計算相當於租金之不當得利，應為
    允當。故被上訴人得請求上訴人丙○○自起訴狀繕本送達翌
    日即97年9月9日起給付相當租金之不當得利數額每月290 元
    【計算式：69,700元×5%÷12個月＝290元，元以下4捨5入
    】。
  3.被上訴人既不得請求上訴人戊○○、乙○○返還系爭4號、
    14號房屋，則被上訴人併依民法第179條規定請求上訴人戊○○、乙○○給付相當於租金之不當得利，於法無據。
六、綜上所述，被上訴人依據民法第767條第1項及第179條之規
    定，請求上訴人丙○○遷讓返還系爭26號房屋及按月給付不
    當得利290元部分，即屬有據，應予准許；被上訴人請求上
    訴人乙○○、戊○○遷讓返還系爭4號、14號房屋及給付不
    當得利部分，均非有據，不應准許。從而，原審就上開不應
    准許部分，為上訴人乙○○、戊○○敗訴之判決，尚有未洽
    。上訴人戊○○、乙○○上訴論旨指摘原判決此部分不當，
    求予廢棄改判，為有理由；就上開應准許部分，所為上訴人
    丙○○敗訴之判決，經核並無違誤，上訴人丙○○上訴意旨
    就此部分，仍執陳詞，指摘原判決此部分不當，求予廢棄改
    判，為無理由，應予駁回。
七、據上論結，本件上訴人乙○○、戊○○上訴為有理由，上訴
    人丙○○上訴為無理由，依民事訴訟法第436條之1第3項、
    第450條、第44 9條第1項、第78條，判決如主文。
中    華    民    國    99    年     5    月    26    日
                 民事第一庭    審判長法  官  許紋華
                                     法  官  林春鈴
                                     法  官  熊志強
以上正本係照原本作成
本判決不得上訴
中    華    民    國    99    年     5    月    26    日
                                書記官  謝盈敏

司法院資訊處製作；財團法人民間司法改革基金會備份。
